【裁判字號】    99,交聲,2035
【裁判日期】    990730
【裁判案由】    聲明異議
【裁判全文】
臺灣高雄地方法院交通事件裁定        99年度交聲字第2035號
原處分機關  高雄市政府交通局
異  議  人
即受處分人  鵬雲企業有限公司
代  表  人  甲○
上列異議人即受處分人因違反道路交通管理處罰條例案件，對於
高雄市政府交通局於民國99年7 月5 日所為之二裁決處分（處分
案號：高市交裁字第裁32-B00000000號、高市交裁字第裁32-B00
000000號），聲明異議，本院裁定如下：
    主  文
原處分均撤銷。
鵬雲企業有限公司均不罰。
    理  由
一、原處分意旨略以：異議人即受處分人鵬雲企業有限公司（下
    稱異議人）所有車牌號碼YEP-798 號重型機車及229-BHU 號
    重型機車，於民國99年6 月5 日凌晨0 時32分許，經人騎乘
    行經高雄市○○路、中正路口處時，二車共同在道路上蛇行
    或以其他危險方式駕車，經高雄市政府警察局新興分局警員
    逕行舉發；嗣原處分機關即高雄市政府交通局以異議人之違
    規事實明確，乃依道路交通管理處罰條例第43條第4 項之規
    定，分別裁處車主即異議人吊扣上開2 重型機車之牌照3 個
    月等語。
二、聲明異議意旨略以：異議人所有上開機車，係於99年5 月20
    日下午6 時35分由馮雅芬所承租，該借車人在證件齊全下簽
    立機車租賃切結書，異議人公司切結書內詳載如酒後駕車、
    飆車、懸掛他牌、違規行駛，借車人願負起一切民、刑事法
    律責任，而借車人與異議人公司純屬商業行為，借車人於承
    租後，非異議人公司所能監督，如此違反道路安全法規及枉
    顧他人生命財產安全之惡劣行徑，實係可惡，更造成值勤員
    警及業者困擾，爰依法聲明異議，請求撤銷原處分等語。
三、按汽車駕駛人，駕駛汽車在道路上蛇行，或以其他危險方式
    駕車者，處新臺幣（下同）6, 000元以上24,000元以下罰鍰
    ，並當場禁止其駕駛；二輛以上之汽車共同違反第1 項規定
    ，或在道路上競駛、競技者，處汽車駕駛人3 萬元以上9 萬
    元以下罰鍰，並當場禁止其駕駛及吊銷其駕駛執照；汽車駕
    駛人有第1 項第1 款、第2 款或前項行為者，並吊扣該汽車
    牌照3 個月；道路交通管理處罰條例所稱之汽車，包括機器
    腳踏車，道路交通管理處罰條例第43條第1 項第1 款、第3
    項、第4 項前段及第3 條第8 款分別定有明文。依前揭條文
    規定，如汽車駕駛人與汽車所有人為同一，因此而有上開違
    規行為，除受罰鍰外，並應受吊扣汽車牌照3 個月之處分，
    自無疑義，惟若汽車駕駛人與汽車所有人非同一時，則該汽
    車所有人是否仍為受罰主體即有疑義，然：(一)就法條文義解
    釋而言：所謂「吊扣『該』汽車牌照」，自係指「該危險駕
    駛之汽車牌照」，而汽車駕駛人非必為汽車所有人，為一般
    社會常態，條文既非明定「吊扣該駕駛人所有之汽車牌照」
    ，則不問汽車駕駛人與汽車所有人是否為同一人，自均應加
    以處罰；(二)再由同條第4 項後段規定「經受吊扣牌照之汽車
    『再次提供』為違反第1 項第1 款或前項行為者，沒入該汽
    車」為體系上之觀察，益見本條項汽車所有人不以與汽車駕
    駛人為同一人為限，否則即無「提供」或「再次提供」之可
    言；(三)自立法意旨觀之，汽車駕駛人有危險駕車行為，嚴重
    危害道路交通安全，甚且可能涉及刑法公共危險罪責，情節
    非輕，是除處以高額罰鍰並當場禁止其駕駛外，另應吊扣該
    危險駕駛車輛之汽車牌照3 個月，以此雙重保險方式，督促
    汽車所有人勿輕易提供車輛與可能危險駕駛之人，藉以遏止
    嚴重違規，確保公眾生命、身體、財產之安全。據此，上開
    道路交通管理處罰條例第43條第4 項關於吊扣汽車牌照之處
    罰，自不以汽車駕駛人與汽車所有人係同一人為限，縱汽車
    所有人另有其人，仍應為本條項所規範之受罰主體。
四、次按行政罰法第7 條規定：「違反行政法上義務之行為非出
    於故意或過失者，不予處罰」，此項實體法上責任成立之條
    件，除有明文規定，得因程序要件不備而無庸審酌外，本宜
    一體適用。因此，上開吊扣汽車牌照之處罰雖以汽車所有人
    為受罰主體，但仍須汽車所有人對於提供車輛給汽車駕駛人
    使用有故意或過失為限，如汽車所有人自己即為危險駕駛之
    行為人，其有可歸責之原因，自不待言；惟如汽車所有人非
    汽車駕駛人，即應探究該提供汽車之行為是否有可歸責之原
    因，否則自不能令汽車所有人因汽車駕駛人個人恣意違規行
    為，即連坐受罰。實務上主管之交通部亦認為：「小客車租
    賃業者，依汽車運輸業管理規則第100 條、第101 條規定，
    將出租車輛交付租車人使用，租車人違反道路交通管理事件
    ，如經查明係應歸責於車輛駕駛人者，同意業者得依道路交
    通管理處罰條例第85條規定，檢具汽車出租單影本到案，告
    知違規駕駛人姓名、住址，具結後據以取回被扣『代保管物
    件』。」有交通部78年9 月20日(78)交路字第026492號函文
    附卷足憑，亦以歸責原因之有無判斷其責任歸屬。。
五、經查：
  (一)本件異議人係經營租車業，於99年5 月20日下午6 時35分許
    將其所有車牌號碼YEP-798 號重型機車及229-BHU 號重型機
    車出租與馮雅芬使用，歸還時間則為99年6 月8 日晚上7 時
    5 分許；嗣該2 輛機車於99年6 月5 日凌晨0 時32分許，經
    人騎乘行經高雄市○○路與中正路口處時，在道路上蛇行，
    為警製單逕行舉發，原處分機關以異議人之違規事實明確，
    乃依道路交通管理處罰條例第43條第4 項之規定，裁處異議
    人吊扣該2 機車之牌照3 個月之處分等情，有異議人公司營
    業登記資料公示查詢資料、上開2 機車之租賃切結書影本、
    馮雅芬之身分證與駕駛執照影本、高雄市政府警察局99年6
    月5 日高市警交字第B00000000 號及第B00000000 號舉發違
    反道路交通管理事件通知單影本、原處分機關99年7 月5 日
    高市交裁字第裁32-B00000000號及第裁32-B00000000號裁決
    書、高雄市政府警察局監錄系統翻拍畫面影像5 張暨高雄市
    政府高市府建二營字第09501028931 號函文附卷可稽，是上
    開事實應堪認定。
  (二)本件異議人既非汽車駕駛人，揆諸前揭說明，自仍應有故意
    或過失之可歸責原因，始得據以裁罰。而出租車輛供他人使
    用，就出租者而言，以車輛供他人使用，與賺取之租費顯不
    相當，而不法之徒利用人頭租用車輛，作為犯罪工具，藉以
    掩人耳目，時有所聞，情節較輕者或未愛惜車輛，恣意使用
    ，亦屬常見；就租用者而言，汽車非自己通常使用，如出租
    者貪圖利潤，未適當維護保養，極易發生意外不測，甚至危
    及其他用路人之人身安全，均屬頗有風險，是其雙方應有何
    種權利義務關係，本宜立法規制，適切管理。然相類法令規
    範目前尚付諸闕如，自僅能委由私法自治，藉由雙方租賃契
    約，以釐清權義歸屬。本件依異議人所提出之機車租賃切結
    書，其上載明借車人應遵守交通法規、不得有任何酒後駕車
    、犯案、裝載贓物、違禁品等不法行為，如有違反，願付一
    切法律責任等語，有該2 機車租賃切結書附卷可參。異議人
    出租車輛供他人使用，既乏法令明文規範，形式上僅能以此
    種租車切結之方式規範承租人，對於租用人在外駕車行為，
    著實難以預防或監督，是除別有事證外，自難遽認異議人有
    何故意或過失之可歸責原因。
六、綜上所述，本件異議人以機車出租為業，對於馮雅芬租用上
    開2 機車後之危險駕駛行為，並非先有預見，亦無證據證明
    有預見之可能，難認異議人有故意或過失之可歸責原因。原
    處分機關不察，逕對於異議人裁處吊扣上開2 機車牌照3 個
    月之處分，尚有未洽。異議人不服裁決，提起本件異議為有
    理由，應由本院將原處分均為撤銷，並均另為異議人不罰之
    諭知。
七、據上論斷，應依道路交通管理處罰條例第87條第2 項，道路
    交通案件處理法第20條前段，裁定如主文。
中    華    民    國    99    年    7     月    30    日
                  刑事第十三庭  法  官  王宗羿
以上正本證明與原本無異。
如不服本裁定，應於送達後5日內，向本院提出抗告狀。
中    華    民    國    99    年    7     月    30    日
                                書記官  蔡毓琦

司法院資訊處製作；財團法人民間司法改革基金會備份。
